臺灣高等法院民事判決　　　　　　　　 93年度上易字第981號
上　訴　人　甲○○
訴訟代理人　劉灼熙律師
複代理人　　王福民律師
視同上訴人　行政院國軍退除役官兵輔導委員會桃園縣榮民服務
　　　　　　處即羅家祥遺產管理人
法定代理人　謝鎚鋒
訴訟代理人　郁有作
被上訴人　　行政院農業委員會林務局新竹林區管理處
法定代理人　郭武盛
訴訟代理人　朱立鈴律師
上列當事人間，因請求拆屋還地事件，上訴人對於中華民國93年
8月11日臺灣桃園地方法院93年度訴字第332號第一審判決，提起
上訴，經本院於94年9月20日言詞辯論終結，判決如下：
    主  文
上訴駁回。
第二審訴訟費用由上訴人甲○○負擔。
    事實及理由
一、上訴人甲○○對於原判決判命上訴人甲○○應與行政院國軍
    退除役官兵輔導委員會桃園縣榮民服務處 (以下稱退輔會桃
    園縣榮民服務處 )即羅家祥遺產管理人拆屋還地，聲明不服
    ，提起上訴，求為廢棄原判決，駁回被上訴人在第一審之訴
    ，其訴訟行為有利於共同訴訟人退輔會桃園縣榮民服務處即
    羅家祥遺產管理人，依民事訴訟法第56條第 1款之規定，其
    效力應及於未聲明上訴之退輔會桃園縣榮民服務處即羅家祥
    遺產管理人，本院將之列為視同上訴人，合先敘明。
二、被上訴人起訴主張：上訴人甲○○與已亡故羅家祥所共有如
    原判決附圖所示A部分、面積91平方公尺之二層樓房屋(以下
    稱系爭房屋 )，無正當權源，於民國81年11月間，擅自以鋼
    架鐵皮於被上訴人所管有之桃園縣復興鄉高義村大溪事業區
    第161林班土地 (以下稱系爭林地)上搭建，無權占有系爭林
    地，自應拆除回復原狀，將所占有之系爭林地返還被上訴人
    管有。為此，基於民法第 767條之規定，求為命上訴人等應
    就原判決附圖所示 A部分面積91平方公尺之建物，予以拆除
    ，將土地返還被上訴人之判決。並聲明：(一)上訴駁回。(
    二)第二審訴訟費用由上訴人負擔。
二、上訴人甲○○則以：被上訴人訴請拆除原判決附圖所示 A部
    分之房屋，係上訴人與已亡故之羅家祥共同出資興建之二層
    樓鐵皮屋；惟查已亡故之羅家祥無軍人身份，國軍自大陸撤
    退來臺時，被強迫拉伕，抵臺後即脫離部隊，未辦任何「退
    除役」手續，其非退除役官兵，無「退除役官兵死亡無人繼
    承遺產管理辦法」之適用，共同被告桃園榮民服務處即非其
    遺產管理人，為不適格之被告，且未依法公示催告搜索繼承
    人、債權人、及受遺贈人，矧拆除建物為處分之行為，須具
    有處分之權能，方得為之，遺產管理人僅具有管理、清償、
    交付、移交等行使管理權之職責，不具處分之權能，被上訴
    人將之列為共同被告，非法所許；又依被上訴人訴請返還之
    系爭林地，其價值不過為新臺幣(以下同)4,450元(嗣又申報
    為32,760元 )，竟訴請拆除高過其土地價值數十、百倍之系
    爭房屋 (價值1,847,056元)，致使上訴人無棲身之處，亦損
    及國家、社會之經濟利益，顯有權利濫用之嫌等語，資為抗
    辯。並聲明：(一)原判決廢棄。(二)被上訴人在第一審之訴
    、及假執行之聲請均駁回。(三)第一、二審訴訟費用由被上
    訴人負擔。
三、視同上訴人退輔會桃園縣榮民服務處即羅家祥遺產管理人求
    為適法之判決。
四、查：現役軍人或退除役官兵死亡而無繼承人，繼承人有無不
    明或繼承人因故不能管理遺產者，由主管機關管理其遺產，
    台灣地區與大陸地區人民關係條例 (以下稱兩岸人民關係條
    例 )第68條定有明文。上訴人甲○○所指已亡故之羅家祥，
    民國○○年 ○月○○日生、本籍地為雲南省瀾滄縣、身分證統一
    編號為Ｚ000000000，設籍於桃園縣復興鄉高義里11鄰卡義蘭
    10號，歿於83年12月31日，核與視同上訴人退輔會桃園縣榮
    民服務處即羅家祥遺產管理人所提出羅家祥之基本資料，尚
    無不符，有戶籍謄本(原審卷第15頁、本院卷第62頁、119頁
    、121頁、122頁)、羅家祥基本資料(原審卷第61頁、本院卷
    第128、129頁 )在卷足憑；上訴人甲○○所指已亡故之羅家
    祥，為退輔會所列管之榮民，即為單身亡故之榮民。查：單
    身亡故榮民殯葬事務權責之解釋，以亡故榮民之「設籍地」
    為管轄機構，即亡故榮民戶籍設於榮家、自費安養中心或榮
    院者以榮家、自費安養中心或榮院為辦理機構，戶籍非設於
    上開機構者，由榮服處辦理 (就養榮民戶籍未設於榮家者，
    亦同。 )。有退輔會93年3月5日輔壹字第0930002545號書函
    在卷(原審卷第72頁)足稽；本件退輔會桃園縣榮民服務處依
    前揭兩岸人民關係條例之規定，及退輔會之書函，為已亡故
    榮民羅家祥之遺產管理人，至為明確，無庸另行聲請法院指
    定。
五、第三人雖非權利或法律關係之主體，而就該訴訟之權利或法
    律關係有管理處分權者，當事人適格。即因權利或法律關係
    之主體在法律上不得為訴訟之原告或被告，基於法律之規定
    或法律規定之精神，該有管理處分權之第三人，成為適格之
    當事人。就該權利或法律關係，有代他人實施訴訟之權能。
    此種有管理處分權能之人，例如在無人承認之繼承，其遺產
    管理人有管理遺產之權，為保存遺產，得為必要之處置。在
    此限度內，遺產管理人有實施訴訟之權能，就關於遺產之訴
    訟，有以自己名義為遺產起訴(為原告）或被訴（為被告)之
    資格。且遺產管理人制度之設立，係在解決被繼承人死亡時
    ，因無人承認繼承所引發之種種困擾，及法律上可能衍生之
    各項紛爭。故允許遺產管理人就關於遺產之訴訟，有為原告
    或被告之資格。以本件拆屋還地訴訟而言，設羅家祥尚未死
    亡，其本人關於系爭房屋應有拆除權，即得以之為適格之被
    告。羅家祥死亡如有繼承人，其繼承人即因繼承原因而取得
    系爭房屋事實上之處分權（拆除權），亦得以之為被告，法
    律上並無爭議。茲因羅家祥業已死亡，無人承認繼承，依前
    揭兩岸人民關係條例之規定，及退輔會之書函，由退輔會桃
    園縣榮民服務處為其遺產管理人。而遺產管理人係屬第三人
    ，雖非權利或法律關係之主體，而就該訴訟之權利或法律關
    係有管理處分權者，依前揭說明關於系爭房屋之訴訟，自得
    以之為被告，為適格之當事人，以解決是項法律上之紛爭，
    俾系爭房屋之歸屬處理方法能早日圓滿達成。如謂退輔會桃
    園榮民服務處身為遺產管理人，無事實上之處分權（拆除權
    能），不得為適格之被告，致是項遺產紛爭，因法律上無人
    可為適格之被告，而久懸不決，豈為法律上遺產管理人制度
    之所由設也？且與第三人（遺產管理人）雖非權利或法律關
    係之主體，而就該訴訟之權利或法律關係有管理處分權者，
    有當事人適格之意旨不符。上訴人甲○○以退輔會桃園縣榮
    民服務處為羅家祥之遺產管理人，就系爭房屋僅有移交之權
    能，並未取得事實上之處分權，無拆除之權能，不得為本件
    適格之被告，於法並無據。應認本件退輔會桃園縣榮民服務
    處對於系爭房屋有事實上之處分權能，就本件拆屋還地之訴
    訟，得為適格之被告。被上訴人認上訴人甲○○與已亡故羅
    家祥共有系爭房屋，基於物上請求權，訴請拆屋還地，將羅
    家祥之遺產管理人即退輔會桃園縣榮民服務處列為共同被告
    ，提起本件訴訟，經核於法尚無不合，上訴人甲○○以被上
    訴人將羅家祥遺產管理人即退輔會桃園縣榮民服務處列為共
    同被告，其為不適格之被告為抗辯，顯無可採。
六、上訴人甲○○另以：退除役官兵死亡無人繼承遺產管理辦法
    第6條第1項、及第7條第1項第 2款分別規定：「遺產管理人
    對亡故退除役官兵之遺產，應向其住所地之法院聲請對大陸
    地區以外之繼承人、債權人及受遺贈人分別依民法規定為公
    示催告」、「遺產之移交應於公示催告屆滿後移交」。本件
    視同上訴人退輔桃園縣榮民服務處尚未依法向該管法院（按
    ：原法院 )聲請對大陸地區以外之繼承人、債權人及受遺贈
  　人分別依法為公示催告，更無期間屆滿可言，即尚未發生辦
    理移交遺產等管理人職權之效果；被上訴人遽行請求其履行
    拆屋還地之職責，顯屬無據等語為抗辯；按：民法第1178條
    規定：「親屬會議依前條規定為報明後，法院應依公示催告
    程序，定六個月以上之期限，公告繼承人，命其於期限內承
    認繼承。」、「無親屬會議或親屬會議未於前條所定期限內
    選定遺產管理人者，利害關係人或檢察官，得聲請法院選任
    遺產管理人，並由法院依前項規定為公示催告」。同法第11
    79條第1項規定遺產管理人之職務為：(一)．．．． (三)聲
    請法院依公示催告，限定一年以上之期間，公告被繼承人之
    債權人及受遺贈人，命其於該期間內報明債權，及為願受遺
    贈與否之聲明，被繼承人之債權人及受遺贈人為管理人所已
    知者，應分別通知之。(四)清償債權或交付遺贈物。(五)有
    繼承人承認繼承或遺產歸屬國庫時為遺產之移交。查上揭民
    法之所以為繼承人搜索之規定，其目的無非為確定繼承人之
    有無，使繼承關係早日確定，並保護可能出現之繼承人，俾
    遺產管理人得依民法第1179條第1項第5款之規定為遺產之移
    交。而規定對於被繼承人之債權人及受遺贈人為公告或通知
    ，其目的乃為遺產之管理及清算，俾遺產管理人得依民法第
    1179條第1項第4款之規定，對因公告或通知而出現之債權人
    或受遺贈人，清償債權或交付遺贈物。本件視同上訴人退輔
    會桃園縣榮民服務處陳述被繼承人羅家祥除系爭房屋外，無
    任何遺產，有其提出之財產總歸戶（財產清單）資料 (原審
    卷第106頁)可憑。本件被繼承人羅家祥已無其他遺產，而所
    遺唯一之系爭房屋，與上訴人甲○○共有，復因本件訴訟被
    訴應予拆除（其理由詳如下述），縱使公示催告後有繼承人
    出現，已無任何遺產可資繼承，欲循公示催告程序為繼承人
    之搜索，以期確定繼承關係並保護可能出現之繼承人之目的
    而言，已失其實益。而對於被繼承人之債權人及受贈遺人之
    公告或通知，其目的係為遺產之管理清算，俾遺產管理人得
    對因公告或通知而出現之債權人或受遺贈人，清償債權或交
    付遺贈物。本件被繼承人羅家祥無其他遺產，已如前述，自
    無從由遺產清償債權或交付遺贈物。欲藉公示催告程序公告
    或通知債權人或受遺贈人為遺產管理或清算，而為清償債權
    或交付遺贈物，亦不可能，故本件有無行公示催告之實益，
    誠有研求之餘地；視同上訴人退輔會桃園縣榮民服務處亦認
    為羅家祥並無任何遺產可供處理，行公示催告已無任何實益
    可言。雖被繼承人羅家祥尚遺有與上訴人甲○○共有之本件
    系爭房屋；惟被上訴人依民法第 767條物上請求權之規定訴
    請拆除，如其請求為有理由，系爭房屋勢必拆除，即無可能
    留下供繼承人繼承，或供變賣清償債權或交付遺贈物可言。
    是以本件被繼承人羅家祥雖尚遺有系爭房屋，仍難認有行公
    示催告之實益。尤有進者，本件被上訴人所行使者為物權之
    請求權，並非債權之請求權，其聲明為請求拆屋還地，於被
    上訴人之請求為有理由，法院准將系爭房屋拆除返還土地，
    被上訴人之請求權即獲得滿足。被上訴人之請求既非金錢債
    權之請求，無庸與其他債權人共同對羅家祥之遺產請求參與
    分配。良以參與分配依法須聲請執行之債權為金錢債權，始
    有就執行所得金額分配受償可言，至物之交付、行為及不行
    為之強制執行，並無金錢可供分配，且其執行債權之性質，
    具有獨占性，不生參與分配之問題。本件被上訴人訴請拆屋
    還地之請求權性質上兼具行為（拆除房屋）及物之交付（返
    還土地）兩種請求權之行使，非金錢債權，自無參與分配情
    事。職是本件雖未行公示催告，對於被上訴人物上請求權之
    滿足並不生影響，亦不妨礙其他債權人或受遺贈人之合法權
    益（羅家祥本無其他遺產，即使為公示催告程序，其他債權
    人或受遺贈人出面後，仍無法獲得任何權益，已如前述，自
    無妨礙其權益可言。尤其羅家祥唯一之系爭房屋，係無正當
    之權源，占有被上訴人所管有系爭林地，已由被上訴人於本
    件訴請拆除，而本件之拆屋還地請求權性質上非金錢債權，
    其他債權人不得參與分配，則其他債權人或受遺贈人縱行公
    示催告亦不得對系爭房屋遺產聲明參與分配，即無因不行使
    公示催告，權利受損害之情形）。本件視同上訴人退輔會桃
    園縣榮民服務處未行使公示催告，對於被上訴人物上請求權
    之滿足不生影響，且無妨礙其他債權人或受遺贈人權益之虞
    。從而，被上訴人於視同上訴人退輔會桃園榮民服務處未就
    羅家祥之遺產管理未為公示催告之程序，對於適格之被告甲
    ○○及退輔會桃園縣榮民服務處，提起本件拆屋還地之訴訟
    ，於法即無不合。準此，上訴人甲○○抗辯視同上訴人退輔
    會桃園縣榮民服務處，尚未依法聲請大陸地區以外之繼承人
    、債權人及受遺贈人分別依法為公示催告，更無期間屆滿可
    言，尚未發生辦理移交遺產等管理人職權之效果，被上訴人
    不得遽行請求拆屋還地為抗辯，自無足取。
七、被上訴人主張上訴人與已故羅家祥所共有系爭房屋，無正當
    權源，於被上訴人所管有之系爭林地上，以鋼架鐵皮搭建，
    無權占有面積91平方公尺之事實，並不爭執，且經原法院91
    年度訴更字第 1號拆屋還地事件審理時，會同地政機關勘測
    屬實；被上訴人主張之上開事實，應堪信為真實。
八、建築改良物之拆除為一種事實上之處分行為，須有事實上之
    處分權者，始有拆除之權能，系爭房屋未為建物所有權第一
    次登記之不動產，自應由原始建築者，原始取得所有權及事
    實上之處分權。且若二人以上擁有事實上之處分權，均有拆
    除之權能，自應同列為被告。本件上訴人甲○○就系爭房屋
    與已亡故羅家祥共同出資興建之事實，已為上訴人甲○○所
    不爭執，且有台灣桃園地方法院檢察署84年度偵字第 11158
    號、第 10756號甲○○違反森林法刑事案卷足稽。上訴人甲
    ○○與已亡故羅家祥對於系爭房屋原始取得所有權，而無正
    當權源占有被上訴人所管有系爭林地，自應將其等占有系爭
    林地所興建之系爭房屋，予以拆除將系爭林地返還被上訴人
    ；羅家祥業已亡故，被上訴人訴請上訴人甲○○與視同上訴
    人退輔會桃園縣榮民服務處即羅家祥遺產管理人，就系爭房
    屋予以拆除，將系爭林地返還被上訴人，於法有據，應予准
    許。
九、上訴人甲○○又以被上訴人訴請拆除價值新臺幣 (以下同)
     1,847,056元之系爭房屋，請求返還價值僅32,760元之土地
    ，有不當濫用權利之情形為抗辯；經查：權利之行使，不得
    違反公共利益，或以損害他人為主要目的，民法第148條第1
    項定有明文；又：查　權利之行使，是否以損害他人為主要
    目的，應就權利人因權利行使所能取得之利益，與他人及國
    家社會，因其權利行使所受之損失，比較衡量以定之。倘其
    權利之行使，自己所得利益極少而他人及國家社會所受之損
    失甚大者，非不得視為以損害他人為主要目的，此乃權利社
    會化之基本內涵所必然之解釋，亦有最高法院71年度台上字
    第 737號判例，足資參照。且權利之行使，不論其權利屬於
    何種，皆應以不妨害社會秩序及公共利益為其正當之界限；
    凡權利人皆應依誠實及信用之方法，在不違反公序良俗或社
    會觀念之範圍內，始得行使之；其結果當適用法律時，應依
    客觀標準，觀察一切具體情事，尤其綜合「權利人因權利行
    使所能取得之利益與其權利之行使對他人及整個社會國家可
    能予以之損失」，加以比較衡量，如可認為：外觀上徒具權
    利行使之形式，而實質上違背法律之根本精神，亦即與權利
    之社會作用及其目的相背馳者，應解為係權利之濫用。多年
    來部分國人或對於山坡地保育、水土保持、環境保護之觀念
    不足，或囿於私利、昧於公益，動輒未經許可，於事前未妥
    善做好山坡地水土保持規劃，或生態環境影響評估之情況下
    ，即貿然擅自砍伐山林，將山坡地坡度剷平整地後於其上種
    植農作物或興建各種地上物，此種罔顧土地倫理、濫墾濫建
    之作風，相因成習，大量森林資源因之耗竭，對於山林地做
    為提供水文涵養、地力調節、淨化大氣、穩定地體、公共安
    全、動物棲所、河川水庫的根本保障及寶島台灣大地生態保
    育維護之功能造成很大的損害，致每逢颱風來襲，或連日大
    雨滂沱時，山坡地因樹材經大量砍伐整地後，原有涵養水源
    之能力已不足。風雨所過之處，情節輕者，是部分山坡地或
    林區道路滑落崩塌，橋樑斷裂，交通受阻，人畜傷亡。情節
    嚴重者，甚至導致河川潰隄，洪水氾濫，大批土石流挾泥沙
    以俱下，摧殘肆虐，橫行無阻，使整個村莊、部落遭到掩埋
    ，殃及無數老百姓之生命財產，形成大地之浩劫，且為山村
    居民之集體夢魘。類此慘痛之教訓不斷發生，殷鑑不遠，能
    不戒慎恐懼？此種對山川土地完整之戕害破壞，對社會共同
    自然資源無情掠奪之風氣，誠不值得鼓勵，而有依法扼止之
    必要。本件被上訴人本其山林地主管機關之立場，訴請上訴
    人、視同上訴人將其等在系爭林地無權占用濫墾濫建之地上
    物房屋拆除，將土地返還被上訴人，俾終結違法濫建之狀態
    ，回復原有山林地之自然風貌，予大地休養生息之機會，避
    免日後類似悲劇一再發生。被上訴人此項請求權之行使，並
    非單純有關私法上權利之主張，尚涉及國家整體資源之利用
    管理、公共安全秩序之維護及公共利益之保障。斟酌被上訴
    人權利之行使是否有濫用之情形時，不宜僅由系爭土地與系
    爭房屋表面上之市值或金錢數字為衡量標準，尚應深入觀察
    縝密分析研究後，再為公共利益與私人利益之權衡。本件如
    不准被上訴人拆屋還地，上訴人所得僅為系爭房屋之價值；
    整個社會卻會因縱容濫墾、濫建而付出以上所述之慘痛代價
    。反之，如許被上訴人收回系爭林地，不但無上開判例所謂
    「自己所得之利益甚少，而他人及國家社會所受之損失甚大
    ，非不得視為以損害他人為主要目的」之情形，或有所謂：
    「妨害社會秩序及公共利益」、「外觀上徒具權利行使之形
    式，而實質上違背法律之根本精神，亦即與權利之社會作用
    及其目的相背馳者，應解為係權利之濫用」之情形，反而是
    整個國家社會之山林資產不再濫墾、濫建而能妥善規劃管理
    利用，全體國人將充分享受此項無比豐沛之自然資源及種種
    不能以金錢數字計算之其他無形利益（如住在山區之民眾，
    從此可以不再提心弔膽：雨季來臨時，道路房屋是否會滑落
    坍塌？橋樑是否會沖毀斷裂？整個山區部落，是否會交通受
    阻，而與世隔絕，音信杳無，甚至斷糧斷炊？土石流之恐懼
    惡夢是否會再重演？而山林地不被破壞、污染後，保留之淨
    土得從事有規劃之休閒、渡假、旅遊、登山、生態觀察、田
    野調查紀錄、學術研究等用途）；而上訴人所失者，僅為其
    私人無權占有依法本應拆除之地上物房屋。經衡情論理認被
    上訴人權利之行使，不但無違反公共利益，或以損害他人為
    主要目的之情形，而係在維護公共安全秩序、保障公共利益
    之具體示範。上訴人甲○○以被上訴人有不當權利濫用為抗
    辯，自無足採。
十、從而，被上訴人本於民法第 767條之規定，訴請上訴人等拆
    屋還地，原法院為其勝訴判決，並依兩造陳明願供擔保，請
    求准、免假執行宣告，酌定擔保金額，分別准許之，經核於
    法尚無違誤；上訴意旨仍持陳詞，指摘原法院之判決不當，
    求予廢棄，為無理由，應予駁回。
十一、本件事證已臻明確，兩造其他攻擊、防禦方法，及提出未
    援用之證據，經斟酌後認不影響判決基礎，無逐一論述必要
    ，併此敘明。
據上論結，本件上訴為無理由，爰判決如主文。
中　　華　　民　　國　　94　　年　 　9　　月　　27　　日
　　　　　　　　　民事第五庭    　審判長法　官  林丁寶
　　　　　　　　　　　　　　　　        法　官  高鳳仙
　　　　　　　　　　　　　　　　        法　官  陳博享
正本係照原本作成。
不得上訴。
中　　華　　民　　國　　94　　年　　9 　　月　　28　　日
　　　　　　　　　　　　　　　　　　　　書記官  鄭靜如
